臺灣臺東地方法院刑事判決　　　　　　　　　　　　　八十八年度易字第五號
　　公　訴　人　臺灣臺東地方法院檢察署檢察官
　　被　　　告　甲○○
　　　　　　　　戊○○
　　共　　　同
　　選任辯護人　吳漢成
右列被告因偽造文書等案件，經檢察官提起公訴（八十八年度偵續字第八號），本院
判決如左：
    主  文
甲○○、戊○○共同公司負責人，公司應收之股款，股東並未實際繳納，而以申請文
件表明收足，各科罰金新臺幣伍萬元，如易服勞役，均以新臺幣玖佰元即銀元參佰元
折算壹日。
    事  實
一、緣戊○○於民國八十二年間邀同乙○○（未據起訴）合夥投資在臺東縣臺東市○○段一０五四地號土地上建屋販售，為減少稅捐支出，二人乃共同商議成立駿雄
    建設股份有限公司（下稱駿雄公司），並分別經甲○○、丙○○、丁○○、易雅
    惠及張明慧等人之同意，掛名公司股東，設址於臺東市○○街一六一巷十九號一
    樓，公司資本總額定為新臺幣（下同）二千六百萬元，並推由戊○○之妻甲○○
    擔任公司董事長，乙○○、丙○○均任董事，戊○○則為監察人，詎甲○○、戊○○及乙○○三人均明知股東間並未實際繳納股款，竟共同基於犯意聯絡及行為
    分擔，於八十二年七月三十一日，將二千六百萬元存入彰化商業銀行長安東路分
    行（起訴書誤載為吉林分行）駿雄公司籌備處甲○○帳戶（帳號0000000
    0000─九○○號）內，並作成不實之駿雄公司設立登記股東繳納股款明細表
    ，再檢同上開帳戶存摺及不實之股東繳納股款明細表等申請文件表明駿雄公司應
    收股款已收足，並以此取得不知情之會計師李鍾湘（已歿）查核簽證後，旋即（
    同年八月二日）全額領出，於同年八月五日，持向主管機關臺灣省政府建設廳申
    請公司設立登記，而行使前揭登載不實之駿雄公司設立登記股東繳納明細表，足
    生損害於公眾對臺灣省政府建設廳管理公司登記事項正確性之信賴。
二、案經乙○○、丙○○、丁○○訴請臺灣臺東地方法院檢察署檢察官偵查起訴。
    理  由
一、訊據被告甲○○、戊○○均矢口否認涉有右揭犯行，皆辯稱：本件辦理公司設立
    登記均係由乙○○負責，與渠等無關云云，選任辯護人辯護意旨則稱：公司之出
    資比例是被告三分之二，告訴人乙○○三分之一，並以土地持分作為出資比例，
    此並未違反公司法第九條第三項之立法精神，因法條用語為「股款」，並非指「
    現金」，自可認與現金同等價值之出資，即可稱股款，而本件既係以土地出資，
    亦無所謂發還股款之情云云。惟查：
（一）駿雄公司設立登記事宜，係因被告戊○○於八十二年間邀同告訴人乙○○合夥
      投資在臺東縣臺東市○○段一０五四地號土地上建屋販售，為減少稅捐支出，
      二人乃共同商議所成立之公司，並由被告戊○○及告訴人乙○○分別徵得甲○○、易雅惠、張明慧、丙○○及丁○○等人之同意，掛名公司股東，惟均未實
      際出資繳納股款之事實，業據告訴人乙○○、丙○○、丁○○迭於偵審中堅稱
      渠等均未實際繳納股款等語明確，復為被告二人所坦認，並經證人易雅惠於偵
      查中到庭證述屬實（見臺灣臺東地方法院檢察署八十八年度偵續字第八號偵查
      卷第三十八頁背面）；雖告訴人乙○○、丙○○、丁○○均諉稱不知道成立駿
      雄公司乙事，然告訴人乙○○既自承伊確有與被告戊○○合建房屋，並與被告
      二人及告訴人丙○○擔任駿雄公司向華南商業銀行臺東分行辦理抵押借款之連
      帶保證人之事實，並有華南商業銀行臺東分行檢送之借款申請書、授信約定書
      及保證書等影本在卷可稽，再參酌前開銀行於駿雄公司申請抵押借款時，要求
      被告及告訴人擔任之連帶保證人，而渠等之身分又係駿雄公司之董事長、董事
      及監察人，暨告訴人丙○○、丁○○分別係告訴人乙○○之妹妹及弟媳，其等
      之年籍、身分證號碼等身分資料，若非由告訴人乙○○提供，被告實無從輕易
      取得，並以之申請辦理公司設立登記─等情，足認告訴人乙○○等人對於成立
      駿雄公司乙事應係事前知悉及同意加入為股東。
（二）被告戊○○與告訴人乙○○共同籌組成立駿雄公司乙事，已如前述，而該公司
      之董事長乙職推由被告甲○○擔任，亦為其事前知悉並同意之事實，為被告甲○○所自認，又以被告戊○○前於八十一年七月間曾與告訴人乙○○等人合資
      成立另一家駿雄工程顧問有限公司，並擔任董事長，有經濟部中部辦公室檢送
      之「駿雄工程顧問有限公司」設立登記事項卡在卷足憑，故被告等二人對於為
      辦理公司設立登記，需先至銀行申請開立公司籌備處帳戶乙事，自是知之甚詳
      ；再者，依檢察官命書記官向彰化商業銀行長安東路分行電話查詢結果，亦回
      覆係由代表人即被告甲○○親自前來辦理開戶手續，此有公務電話紀錄表一件
      附於臺灣臺東地方法院檢察署八十七年度偵字第六二七號偵查卷第七十八頁可
      參，故被告二人諉稱均係告訴人乙○○委請會計師辦理，渠等均不知情云云，
      顯係事後避就之詞，不足採信。
（三）駿雄公司由被告甲○○以負責人名義，於八十二年七月三十一日至彰化商業銀
      行長安東路分行申請開設駿雄公司籌備處帳戶，同時存入二千六百萬元，並登
      載於其業務上作成之股東繳納股款明細表後，旋即於同年八月二日全額提領之
      事實，有彰化商業銀行長安東路分行檢送之存提款分類帳及開戶顧客資料卡各
      一件暨駿雄公司設立登記股東繳納股款明細表一紙附於偵審卷內可參；而渠等
      於經不知情之會計師李鍾湘查核簽證後，檢同前開帳戶存摺及登載不實之駿雄
      公司設立登記股東繳納股款明細表等申請文件，持向臺灣省政府建設廳申請公
      司設立登記，自足生損害於公眾對臺灣省政府建設廳管理公司登記事項正確性
      之信賴之事實，復有駿雄公司章程、會議紀錄、股東名簿、繳納股款明細表、
      公司設立登記事項卡等附卷可稽。
（四）又公司股東所應繳納之股款，固不以繳納現金（如發起人之股東依公司法第一
      百三十一條第三項規定以公司事業所需之財產抵繳股金）者為限，惟本件被告
      等成立駿雄公司時，於股東繳納股款明細表內記載各股東均係以現金繳納股款
      ，並未記載股款財產抵繳之情形，及提出抵繳資料證明，且依告訴人乙○○亦
      否認有以土地持分作為出資比例之情形，是以，被告之共同選任辯護人辯稱：
      本件係以土地持分作為出資比例，並未違反公司法第九條第三項之立法精神云
      云，自無足採，本件事證明確，被告等犯行均堪以認定。
二、按被告甲○○為駿雄公司，被告戊○○則為駿雄公司之監察人，又係實際從事參
    與籌備駿雄公司設立之相關業務，均為駿雄公司之負責人，渠等明知該公司應收
    之股款，股東並未實際繳納，竟仍虛偽登載其業務上作成之申請文件表明收足，
    並經不知情之會計師查核簽證後，持以向主管機關即臺灣省政府建設廳申請公司
    設立登記等事項，自足生損害於公眾對臺灣省政府建設廳管理公司登記事項正確
    性之信賴，，核渠等所為，均係犯八十六年六月二十五日修正前之公司法第九條
    第三項前段之公司應收股款股東未實際繳納而以申請件表明收足罪及刑法第二百
    十六條、第二百十五條之行使業務上登載不實文書罪。又被告犯罪後，於八十六
    年六月二十五日修正公司法第九條第三項規定，該條文刑度由五年以下有期徒刑
    、拘役或科或併科銀圓二萬元以下罰金，修正為五年以下有期徒刑、拘役或科或
    併科新臺幣六萬元以下罰金，復於九十年十一月十二日修正為公司法第九條第一
    項，刑度亦修正為五年以下有期徒刑、拘役或科或併科新臺幣五十萬元以上二百
    五十萬元以下罰金；比較新舊法之結果，應以八十六年修正時之法律為有利於被
    告，爰依刑法第二條第一項但書，適用八十六年六月二十五日修正時之公司法規
    定。被告二人與告訴乙○○彼此間有犯意之聯絡及行為之分擔之事實，應以共同
    正犯論。被告等明知為不實事項而登載於其業務上作成文書之低度行為，應行使
    之高度行為所吸收，不另論罪。復其等所犯上開二罪間，有方法結果之牽連關係
    ，為牽連犯，應依刑法第五十五條之規定，從一較重之公司應收股款股東未實際
    繳納而以申請件表明收足罪處斷。爰審酌被告等成立駿雄公司未實際繳足股款，
    影響公司之資本，使公司債權人之債權無法受到擔保，然因該公司為被告及告訴
    人家族經營之閉鎖性公司，我國公司法關於監督之規章亦不全，閉鎖性公司之資
    金常與負責人自有之資金相通，以致有時會有夾纏不清之處，使一般人對於公司
    亦為獨立法人格此點常遭忽略，復以有監督公司資產之會計師於簽證公司資產時
    ，怠於審查，始讓被告因貪利而致之低度法意識，而罹於刑典，及被告犯後辯詞
    避重就輕，態度不佳等一切情狀，各量處如主文所示之刑，並均諭知易服勞役之
    折算標準。
三、公訴意旨另以：被告甲○○係設於臺東市○○街一六一巷十九號一樓之駿雄公司
    之董事長，被告戊○○則為監察人，均為從事業務之人，二人為設立駿雄公司，
    明知告訴人乙○○、丙○○及丁○○並未同意擔任該公司之股東，亦未出資，竟
    基於共同之犯意聯絡，於民國八十二年七月三十一日在公司章程上偽造告訴人乙○○等三人之印文，並將告訴人乙○○持有股數五十二萬股，股款五百二十萬元
    ，告訴人丙○○持有股數三十三萬八千股，股款三百三十八萬元，告訴人丁○○
    持有股數十八萬二千股，股款一百八十二萬元；由被告甲○○當選董事長，被告
    戊○○為監察人，告訴人乙○○、丙○○為董事等不實事項於業務上作成之股東
    名簿、董事會紀錄、發起人會議紀錄及向臺灣省政府建設廳之申請書等文書，並
    持以行使，向主管機關臺灣省政府建設廳申請該公司之設立登記，足以生損害於
    主管機關對公司登記事項管理之正確性及乙○○、丙○○、丁○○，因認被告二
    人另涉有刑法第二百十六條、第二百十五條之行使業務上登載不實文書及同法第
    二百十四條之使公務員登載不實罪嫌。惟按告訴人之告訴，係以使被告受刑事訴
    追為目的，是其陳述是否與事實相符，仍應調查其他證據以資審認；又認定犯罪
    事實所憑之證據，無論直接證據或間接證據，其為訴訟上之證明，須於通常一般
    之人均不致有所懷疑，而得確信其為真實之程度，始得據為有罪之認定，倘其證
    明尚未達到此一程度，而有合理之懷疑存在時，法院即無從為有罪之判決，最高
    法院著有五十二年臺上字第一三００號及七十六年臺上字第四九八六號判例意旨
    可資參照。次按刑法第二百十四條使公務員登載不實事項於公文書罪，須一經他
    人之聲明或申報，公務員即有登載之義務，並依其所為之聲明或申報予以登載，
    而屬不實事項者，始足構成，若其所為之聲明或申報，公務員尚須為實質之審查
    ，以判斷其真實與否，始得為一定之記載者，即非本罪所稱之使公務員登載不實
    。又公司法第三百八十八條規定「主管機關對於公司登記之申請，認為有違反法
    令或不合法定程式者，應令其改正，非俟改正合法後，不予登記。」第四百十二
    條第一項規定「有限公司應於章程訂立後十五日內，將左列事項，向主管機關申
    請為設立之登記：一、第一百零一條所列各款事項。二、繳足股款之證件。三、
    以現金以外之財產抵繳股款者，其姓名及其財產之種類、數量、價格或估價之標
    準。」同條第二項規定「主管機關對於前項之申請，應派員檢查，並得通知公司
    限期申復。」依上開規定觀之，向主管機關申請為有限公司設立之登記，其於申
    請設立登記時，公司應收之股款是否確已繳足，主管機關應派員檢查，並得通知
    公司限期申復，亦即須為實質之審查，以判斷其真實與否，而非僅依其申請或聲
    明即為一定登載之形式審查，則有限公司負責人明知申請設立登記時，公司應收
    之股款並未繳足，仍以申請文件表明收足而使公務員將此不實事項予以登載，應
    僅成立公司法第九條第三項前段之罪，無適用刑法第二百十四條論罪之餘地，最
    高法院亦著有八十九年度台非字第四六號判決可資參照。公訴人認被告二人涉有
    行使業務上登載不實文書及使公務員登載不實於公文書罪嫌，無非係以告訴人乙○○、丙○○、丁○○三人之指訴為其主要論據。然查：（一）駿雄公司之設立
    籌組事宜均係由被告戊○○與告訴人乙○○商議後，由告訴人乙○○徵求告訴人
    丙○○、丁○○之同意後，而登記於股東名簿，並依雙方之協議，由被告甲○○
    擔任董事長，被告戊○○任監察人，告訴人乙○○、丙○○則為董事，而作成發
    起人會議紀錄及董事會紀錄等業務上所掌之文書，已如前述，自無所謂業務上登
    載不實之問題，其等持以向主管機關申請公司設立登記，亦無行使業務上登載不
    實文書罪；（二）本件被告雖以不實之申請文件（股東繳納股款明細表），向臺
    灣省政府建設廳申請公司設立登記，然臺灣省政府建設廳承辦公務員既仍須依法
    為實質審查及判斷真偽，而非一經被告申報即有登載不實事項之義務，揆諸前開
    說明，自難認被告等此部分所為除觸犯公司法第九條第三項之罪外，尚該當於使
    公務員登載不實事項於公文書罪。此外；復查無其他積極證據足資證明被告等有
    何公訴人所指之前開罪嫌，原應為無罪之諭知，惟公訴人認為此部分之犯行與前
    開有罪之部分有連續犯之裁判上一罪關係，爰不另為無罪之諭知。
據上論斷，應依刑事訴訟法第二百九十九條第一項前段，八十六年六月二十五日修正
之公司法第九條第三項前段，刑法第十一條前段、第二條第一項但書、第二十八條、
第二百十六條、第二百十五條、第五十五條、第四十二條第二項，罰金罰鍰提高標準
條例第一條前段、第二條，現行法規所定貨幣單位折算新臺幣條例第二條，判決如主
文。
本案經檢察官羅水郎到庭執行職務
中    華    民    國      九十一      年        六      月    二十六    日
                                      臺灣臺東地方法院刑事庭
                                          法  官  楊力進
右正本證明與原本無異。
如不服本判決，應於判決送達後十日內向本院提出上訴狀。（須附繕本）
「切勿逕送上級法院」
                                          書記官  王正男
中    華    民    國      九十一      年        六      月    二十六
附記：
公司法第九條第三項前段
公司設立登記後，如發現其設立登記或其他登記事項，有違法情事時，公
司負責人各處一年以下有期徒刑、拘役或科或併科新臺幣六萬元以下罰金
。
公司負責人對於前項登記事項，為虛偽之記載者，依刑法或特別刑法有關
規定處罰。
公司應收之股款，股東並未實際繳納，而以申請文件表明收足，或股東雖
已繳納，而於登記後將股款發還股東，或任由股東收回者，公司負責人各
處五年以下有期徒刑、拘役或科或併科新臺幣六萬元以下罰金。
前三項裁判確定後，由法院檢察處通知中央主管機關撤銷其登記。
中華民國刑法第二條第一項但書
 (從新從輕主義)
行為後法律有變更者，適用裁判時之法律。但裁判前之法律有利於行為人
者，適用最有利於行為人之法律。
保安處分適用裁判時之法律。
處罰之裁判確定後，未執行或執行未完畢，而法律有變更，不處罰其行為
者，免其刑之執行。
中華民國刑法第二十八條
 (共同正犯)
二人以上共同實施犯罪之行為者，皆為正犯。
中華民國刑法第二百一十六條
 (行使偽造變造或登載不實之文書罪)
行使第二百十條至第二百十五條之文書者，依偽造、變造文書或登載不實
事項或使登載不實事項之規定處斷。
中華民國刑法第二百一十五條
 (業務上文書登載不實罪)
從事業務之人，明知為不實之事項，而登載於其業務上作成之文書，足以
生損害於公眾或他人者，處三年以下有期徒刑、拘役或五百元以下罰金。
中華民國刑法第五十五條
 (想像競合及牽連犯)
一行為而觸犯數罪名，或犯一罪而其方法或結果之行為犯他罪名者，從一
重處斷。
中華民國刑法第四十二條第二項
 (易服勞役)
罰金應於裁判確定後兩個月內完納。期滿而不完納者，強制執行。其無力
完納者，易服勞役。
易服勞役以一元以上三元以下，折算一日。但勞役期限不得逾六個月。
罰金總額折算逾六個月之日數者，以罰金總額與六個月之日數比例折算。
科罰金之裁判，應依前二項之規定，載明折算一日之額數。
易服勞役不滿一日之零數，不算。
易服勞役期內納罰金者，以所納之數，依裁判所定之標準折算，扣除勞役
之日期。
